臺灣高等法院高雄分院民事判決　　　　　94年度上易字第61號
上　訴　人　甲○○
　　　　　　　　　　　　號
被上訴人　　乙○○
訴訟代理人　陳裕文律師
　　　　　　侯勝昌律師
　　　　　　陳正男律師
上列當事人間請求債務人異議之訴事件，上訴人對於民國94年02
月05日臺灣屏東地方法院92年度訴字第723 號第一審判決提起上
訴，本院於94年08月09日言詞辯論終結，判決如下：
    主       文
原判決廢棄。
被上訴人在第一審之訴駁回。
第一、二審訴訟費用由被上訴人負擔。
    事實及理 由
一、被上訴人主張：兩造前因履行契約事件涉訟，經台灣高雄地
    方法院90年度訴更字第1 號判決伊應給付上訴人新台幣（下
    同）113 萬8,875 元及自民國（下同）90年11月9 日起至清
    償日止，按週年利率百分之五計算之利息，嗣經本院91年度
    上字第12號判決駁回上訴，於91年06月26日確定在案。上訴
    人即以該確定判決為執行名義，聲請台灣屏東地方法院以92
    年度執字第16727 號履行契約強制執行事件，對伊之財產實
    施強制執行。惟上訴人於87年間曾多次向訴外人即伊之兄廖
    順借款，而經廖順自行或以其妻廖姚鳳珠名義提供如原判決
    附表（下稱附表）所示匯款及支票，其後伊陸續自廖順受讓
    上開債權，扣除其中已清償之40萬元部分及前開另案中因對
    上訴人主張抵銷26萬5千元而消滅者外，尚有債權386萬344
    元，足供抵銷上訴人前開執行債權，爰以起訴狀繕本送達為
    抵銷之意思表示，並依強制執行法第14條第1項規定，求為
    撤銷上開強制執行程序之判決等情。原審為被上訴人勝訴之
    判決，其答辯聲明：上訴駁回。
二、上訴人則以：伊為負責人之鉅翰工程有限公司（下稱鉅翰公
    司）與訴外人廖順及訴外人美川有限公司（下稱美川公司）
    於87年5月26日因承攬工程而訂有合夥契約，由廖順負責調
    度資金及財務管理，系爭支票均係在合作關係存續中所簽發
    ，是本件被上訴人主張受讓之債權，均為廖順與鉅翰公司間
    之債權債務關係，與伊個人無關，伊與廖順並無私人借貸關
    係，系爭附表之匯款與票款均係廖順與鉅翰公司及內雄公司
    間的金錢關係，是被上訴人自不得對伊主張抵銷。而附表編
    號一之200萬元部分，上訴人承認僅欠80萬元中之53萬5千元
    而已等語，資為抗辯。原審為其敗訴之判決，其上訴聲明：
    (一)原判決廢棄。(二)被上訴人在第一審之訴駁回。(三)第一、二
    審訴訟費用由被上訴人負擔。
三、兩造對於原審判決所列不爭執事項，已據兩造於原審及本院
    表明不爭執之意，就原判決附表所示支票七張（原判決誤為
    八張），均係內雄公司的會計存入內雄公司帳戶乙節亦不爭
    執。（見原審卷(二)第69頁、本院卷第46、59頁）。茲兩造所
    爭執者，乃被上訴人提出如附表之匯款單、支票所示之各筆
    交易，是否為訴外人廖順對上訴人個人之債權，及被上訴人
    是否已合法受讓並得就上訴人以系爭強制執行事件聲請對被
    上訴人財產實施強制執行之1,138,875元債權主張抵銷並得
    訴請撤銷前開強制執行程序？經查：
（一）被上訴人主張前開伊兄即訴外人廖順於87年間所為如附表
      匯款或簽發支票，均匯入或經存入上訴人經營之內雄有限
      公司設於銀行之帳戶；廖順除於87年12月10日與被上訴人
      簽定債權讓與契約，將其所有如附表編號一所示二百萬元
      消費借貸債權其中80萬元部分讓與被上訴人，嗣又將附表
      編號二至編號十各筆交易所表徵之債權讓與被上訴人等情
      ，固據其提出上訴人不爭執其形式真正之匯款單、支票等
      影本、債權轉讓書影本、高雄市政府營利事業登記證影本
      等為證，並有高雄銀行九如分行93年2月16日高銀九字第
      236號復函在卷可參（見原審卷(一)第173、174、152頁）。
      然上訴人則以前開情詞置辯。
（二）查被上訴人主張如附表編號一所示200萬元匯款係訴外人
      廖順以其妻廖姚鳳珠名義匯款借予上訴人個人，其中80
      萬元債權前已經被上訴人受讓，並於另案臺灣高雄地方法
      院90年度訴更字第1號民事履行契約事件中以26萬5千元對
      上訴人主張抵銷並已確定，尚餘53萬5千元債權等情，業
      為上訴人所不爭執，足認被上訴人此部分主張為真實。惟
      ，被上訴人另主張上開200萬元匯款債權，除已經清償40
      萬元並經廖順讓與上開80萬元部分與被上訴人外，嗣又將
      剩餘80萬元債權讓與被上訴人云云。然為上訴人所否認，
      並引用被上訴人所提出之債權轉讓書及在上述另案中所為
      之陳述以為證明。依被上訴人提出其與訴外人廖順簽訂之
      債權轉讓書記載「．．．其中八十萬元甲○○均不清償．
      ．．」等語（見原審卷(一)第12頁）；又被上訴人於上開另
      案言詞辯論時亦自承：「因為原告向我大哥借款二百萬元
      ，還有八十萬元未付」之語（見臺灣高雄地方法院90年度
      訴更字第1號卷第25頁），足證上開200萬元部分，甲○○
      僅尚欠廖順80萬元，則被上訴人主張除前另案中已經讓與
      之80萬元外，尚另有80萬元再讓與給伊云云，即非實在。
      是被上訴人主張以此部分受讓債權主張與強制執行之債權
      抵銷，即無足採。
（三）次按匯款僅為金錢往來之方式，而支票則為無因證券，簽
      發支票交付之目的甚多，是匯款及支票之交付尚不足為雙
      方間有借貸關係之證明。被上訴人主張附表編號二之匯款
      及編號三、四、五、七、八、九、十等七張支票（原判決
      誤為八張），係廖順借予甲○○之借款，固據其提出匯款
      單與支票等影本為證，並經證人廖順在原審證述在卷，然
      為上訴人所否認並以上開匯款及票款均係廖順匯入內雄公
      司帳戶或由內雄公司帳戶兌現，非借予伊個人等語置辯。
      經查上述編號二之匯款係匯入內雄有限公司陳貴雄帳戶，
      而被上訴人亦承認甲○○係內雄公司之負責人，自不能僅
      因負責人收款而指為係負責人個人之借款。至編號三、四
      、五、七、九等五張支票並無受款人記載，且係由內雄公
      司以其設於高雄銀行之第000000000000號帳戶所提示，有
      前述高雄銀行九如分行函可稽，並為被上訴人所不爭；再
      附表編號八、十支票二張其票面雖均載明上訴人為受款人
     （見原審卷(一)第84、86頁），但該二張支票之收受與提示
      過程，據證人即上訴人之妻並擔任內雄公司會計之陳張貞
      香證稱：「該二張支票是係廖順直接交給我，是要做為公
      司的用途；是廖順與內雄公司金錢往來所交付得支票」、
      「廖順來公司時，甲○○不在，所以由我來收受」、「該
      二張票是分不同的時間交付」、「廖順拿票來時，只有將
      支票交給我，沒有說什麼就走了」、「因為當時甲○○沒
      有自己私人的帳戶，所以才存入公司的帳戶；不管支票抬
      頭寫的是甲○○或是內雄公司，我都認定是公司的錢，並
      將支票存入公司帳戶內」等語（見原審卷(二)第33頁至第35
      頁）。堪認該二張支票係由廖順交與內雄公司會計人員，
      並以公司帳戶入帳，尚不足以認定係廖順借予甲○○之借
      款。被上訴人主張其受讓該二張支票之150萬元債權係屬
      上訴人向廖順之借款而主張抵銷云云，自無可採。末查，
      依上說明，被上訴人所提出之匯款單、支票等影本，既不
      足資為上訴人與廖順間就附表所示匯票與支票票款（除編
      號一其中53萬5千元外）有借貸關係之證明，被上訴人又
      未再舉出其他證據以實其說，則被上訴人主張其受讓廖順
      對上訴人之如附表所示借款債權，以之對於上訴人聲請強
      制執行之債權為抵銷，請求撤銷前開強制執行事件之強制
      執行程序，尚屬無據，不能准許。
四、按二人互負債務，而其給付種類相同，並均屆清償期者，各
    得以其債務，與他方之債務，互為抵銷，民法第334條第1項
    前段定有明文。又「扺銷固使雙方債務溯及最初得為抵銷時
    消滅，惟雙方互負得為抵銷之債務，並非當然發生之效力，
    必一方對於他方為抵銷之意思表示而後雙方之債務乃歸消滅
    ，此觀民法第335 條第1 項規定自明。故給付之訴之被告，
    對於原告有得為抵銷之債權，而在言詞辯論終結前未主張抵
    銷，迨其敗訴判決確定後表示抵銷之意思者，其消滅債權人
    請求之事由，不得謂非發生在該訴訟言詞辯論終結之後，依
    強制執行法第14條之規定，自得提起執行異議之訴」（參照
    最高法院29年上字第1123號判例意旨）。被上訴人主張自廖
    順受讓如原判決附表編號一所示200 萬元匯款中之80萬元，
    經與上訴人對伊之債權互為抵銷後，尚餘53萬5 千元部分，
    既為上訴人所不爭執，則此部分被上訴人主張與上訴人之執
    行債權抵銷，自有理由。惟查，上訴人之執行債權額共113
    萬8 千875 元，被上訴人固得以53萬5 千元之數額主張抵銷
    ，但上訴人仍得以60萬3 千875 元債權額為執行，前開強制
    執行程序尚不得因之予以撤銷。綜上所述，原審為被上訴人
    勝訴之判決，而命撤銷前開系爭強制執行事件之強制執行程
    序，自有未洽。上訴意旨指摘原判決不當，求予廢棄改判，
    為有理由。自應由本院予以廢棄改判，如主文第二項所示。
    至兩造其餘攻擊防禦之方法，核與本判決之基礎不生影響，
    不予一一論述，附此敘明。
五、據上論結，本件上訴為有理由，依民事訴訟法第450條、第
    78條，判決如主文。
中　　華　　民　　國　　94　　年　　8 　　月　　23　　日
                        民事第一庭
                            審判長法官  黃金石
                            法      官  林紀元
                            法      官  林健彥
以上正本證明與原本無異。
不得上訴。
中　　華　　民　　國　　94　　年　　8 　　月　　23　　日
                            書  記  官  張明賢
